臺灣高等法院刑事判決
111年度上易字第392號
上  訴  人  
即  被  告  張哲維

上列上訴人即被告因違反電子遊戲場業管理條例案件，不服臺灣
臺北地方法院110年度易字第650號，中華民國111年2月9日第一
審判決（起訴案號：臺灣臺北地方檢察署110年度偵字第7640號
），提起上訴，本院判決如下：
    主  文
原判決撤銷。
張哲維無罪。
    理  由
一、公訴意旨略以：被告張哲維明知未依電子遊戲場業管理條例
    規定，向主管機關申請核發電子遊戲場營業級別證，不得經
    營電子遊戲場業；又依經濟部對選物販賣機（俗稱夾娃娃機
    ）之評鑑分類參考標準，選物販賣機具有保證取物功能者，
    該保證取物金額原則不得超過新臺幣（下同）790元，且提
    供商品之內容必須明確，內容及價值不得有不確定性（例如
    ：摸彩券等），以及符合其他要求項目，始得評鑑為非屬電
    子遊戲機，否則即屬未經評鑑之電子遊戲機，未經申請，不
    得擺放營業。被告竟自民國109年6月間之某日起，在臺北市
    ○○區○○○路0段000號0樓之公眾得入場所，擺放內容物為公仔
    之選物販賣機（機臺編號26號）1臺，將該機臺保證取物金
    額設定為1,580元，並在機臺內擺放之公仔上張貼摸彩券，
    供玩家以每次投幣10元之方式，操作機臺之抓斗夾取公仔，
    於夾得公仔時，尚可另依摸彩券上之記載兌換獎品，如未夾
    中，則投入之硬幣即由機臺沒入，悉歸被告所有，致該機臺
    成為未符合經濟部評鑑分類參考標準之電子遊戲機，並增加
    玩家取物之射倖性，張哲維因此以該機臺供不特定消費者消
    費而經營電子遊戲場業，並與不特定人賭博財物。嗣於109
    年9月18日下午2時5分許，經臺北市商業處至上址稽查時，
    發現上情而移警循線查獲。因認被告涉犯電子遊戲場業管理
    條例第15條規定，應依同條例第22條規定之非法營業罪嫌論
    處及刑法第266條第1項前段之賭博罪嫌等語。
二、按犯罪事實應依證據認定之，無證據不得認定犯罪事實；不
    能證明被告犯罪者，應諭知無罪之判決，刑事訴訟法第154
    條第2項、第301條第1項分別定有明文。又按認定犯罪事實
    應依證據，為刑事訴訟法所明定，故被告否認犯罪事實所持
    之辯解，縱屬不能成立，仍非有積極證據足以證明其犯罪行
    為，不能遽為有罪之認定；如未能發現相當證據，或證據不
    足以證明，自不能以推測或擬制之方法，以為裁判基礎；認
    定犯罪事實所憑之證據，無論為直接證據或間接證據，其為
    訴訟上之證明，須於通常一般之人均不致於有所懷疑，而得
    確信其為真實之程度者，始得據之為有罪之認定（最高法院
    30年上字第1831號、40年台上字第86號、76年台上字第4986
    號判決先例要旨參照）。
三、公訴意旨認被告涉有上開罪嫌，無非係以被告於警詢及偵查
    中之供述、現場相片、臺北市商業處執行選物販賣機查核表
    、臺北市商業處109 年10月6 日函、經濟部107 年6 月13日
    函、員警複查現場相片等為主要論據。訊據被告堅詞否認有
    何違反電子遊戲場業管理條例及犯賭博罪，辯稱：我選用的
    機台是飛絡力的二代選物販賣機，二代選物販賣機是可以保
    夾到1990元，這是有通過法規的，我為了增加遊戲遊樂性增
    加遊戲獎品，並沒有違法的問題，附贈摸彩券也不是賭博等
    語。
四、經查：
　㈠被告自109年6月間之某日起至109年9月18日下午2時5分許，
    經臺北市商業處稽查時止，向好好選物公司承租本案機臺，
    擺放在臺北市○○區○○○路0段000號0樓，供不特定人每次投入
    10元後，操作機臺吊爪抓取，保證取物金額為1,580元等情
    ，業據被告坦承不諱（110年度偵字第7640號卷第7至11、85
    至87頁、原審易字卷第25頁），並有現場相片在卷可參（11
    0 偵字第7640號卷第15至17、21至49頁），此部分之事實堪
    以先行認定。
　㈡被告所承租擺設之本案機臺型號為「選物販賣機II代（TOY S
    TORY）」乙情，為被告供述明確（原審簡字卷第24頁），並
    提出經濟部91年10月15日經商字第09102235020號函為據（
    原審簡字卷第27頁），此與本案機臺照片上「TOY STORY」
    之字樣亦相符合（110年度偵字第7640號卷第15頁）。又飛
    絡力電子有限公司選物販賣機二代（TOY STORY）於91年10
    月9日經經濟部電子遊戲機評鑑委員會第82次會議評鑑為非
    屬電子遊戲機乙情，有經濟物前揭函文可按，此部分事實亦
    堪認定。
　㈢「二、「夾娃娃機」評鑑分類參考：（一）申請評鑑之夾娃
    娃機，所附說明書之內容應至少載明下列要求項目，始得評
    鑑為非屬電子遊戲機，此項目只供評鑑時參考，具體個案評
    鑑結果為何，仍須依評鑑結果辦理。另申請評鑑時，機具外
    觀有不同圖案樣式者，亦須於說明書內分別敘明。要求項目
    如下：（下略）。（二）上述評鑑分類參考標準不溯及過去
    已經評鑑為非屬電子遊戲機之夾娃娃機...。三、（一）經
    查獲之夾娃娃機倘不符合其說明書所載之上述要求項目第1
    項至第7項之一者，即可認其與原評鑑通過之非屬電子遊戲
    機有別，應為未經評鑑之電子遊戲機，其擺放營業者，即違
    反本條例第15條規定，應依本條例第22條規定辦理。...四
    、此外，過去已評鑑為非屬電子遊戲機之夾娃娃機，倘經查
    獲未符合當時申請評鑑時說明書所載內容者，或商品性質不
    宜者，其是否為未經評鑑之電子遊戲機而涉有違反電子遊戲
    場業管理條例相關規定，仍須視具體個案事實予以審認」，
    此有經濟部107年6月13日經商字第10702412670號函可按（1
    10年度偵字第7640號卷第53至56頁），本案機臺係於91年10
    月9日經經濟部電子遊戲機評鑑委員會第82次會議評鑑為非
    屬電子遊戲機，已如上述，顯屬過去已評鑑為非屬電子遊戲
    機之夾娃娃機，自非依現行之標準（如：保證取物金額原則
    不得超過790元、提供商品之市場價值，不得少於保證取物
    金額之百分七十、 提供商品之內容必須明確等）判斷有無
    不符合要求項目，而應依當時申請評鑑時說明書所載內容進
    行判斷，於有不符合說明書所載內容，或商品性質不宜時，
    始需再視具體個案事實審認是否為未經評鑑之電子遊戲機。
　㈣原審就：「1.選物販賣機以摸彩券兌換方式贈送公仔，是否
    違反電子遊戲場業管理條例之規定？2.系爭機檯保證取物金
    額是否有不受限於790元限制規定？」函詢經濟部，經濟部
    於111年1月3日以經商字第11002049950號函回覆：「三、所
    詢選物販賣機以夾取摸彩券方式贈送公仔一節，亦即玩家打
    開取得之摸彩券始得知是否獲得公仔及其價值，則與本部歷
    次評鑑通過為非屬電子遊戲機於遊戲前已明確知悉欲夾取商
    品之內容及價值，顯有不同。四、又所詢案附臺北市商業處
    執行選物販賣機查核表所載機檯編號26之保證取物金額是否
    有不受限於新臺幣790元限制規定一節。因來函未提供系爭
    機檯相關資料，無法據以回復，...五、自本部第282次電子
    遊戲機評鑑委員會議起，評鑑通過為非屬電子遊戲機之夾娃
    娃機，其說明書之內容皆載明具有保證取物功能，該保證取
    物金額不得超過新臺幣790元之說明，併為敘明」，此有原
    審函文、經濟部前揭函文可稽（原審易字卷第29、33至34頁
    ）。經濟部前揭函文雖認本案機臺與經濟部歷次評鑑通過為
    非屬電子遊戲機於遊戲前已明確知悉欲夾取商品之內容及價
    值，顯有不同，然查，被告於警詢供稱：我並不是利用機檯
    夾出物換取摸彩券，而是多給消費者一個中獎機會（110年
    度偵字第7640號卷第10頁），於偵查中供陳：我有在公仔的
    盒子上貼摸彩券，摸彩券上面是數字，所以客人夾到公仔，
    除了拿到公仔外，還可以拿到對獎聯上面對應的獎品，獎品
    也是公仔（110年度偵字第7640號卷第85頁），再觀諸現場
    查獲照片（110年度偵字第7640號卷第15頁），被告於本案
    機臺內確實放有紙盒裝之公仔，並無單獨之摸彩券可共夾取
    ，是被告係提供公仔供顧客夾取，另在公仔紙盒上黏貼摸彩
    券，使顧客可能因而額外獲得兌換其他公仔之機會，堪以認
    定。原審函詢之內容僅針對「以摸彩券兌換方式贈送公仔」
    ，而未提及摸彩券僅係附帶於主產品公仔紙盒上，本案機臺
    內之主產品為實體公仔之事實，故經濟部111年1月3日經商
    字第11002049950號函就此部分係針對未完整呈現之問題進
    行回覆，尚無從作為認定本案機臺有違評鑑標準之依據。又
    關於保證取物金額不得超過790元，係自經濟部第282次電子
    遊戲機評鑑委員會議起之標準，本案機臺係於第82次會議評
    鑑為非屬電子遊戲機，自不適用保證取物金額不得超過790
    元之標準。
　㈤檢察官於本案並未舉證說明本案機臺有何未符合當時申請評
    鑑時說明書所載內容，或商品性質不宜之情形，自無從再次
    審認於91年10月9日經評鑑為非屬電子遊戲機之本案機臺是
    否為未經評鑑之電子遊戲機，而應認本案機臺非屬電子遊戲
    機。本案機臺既非屬電子遊戲機，即無從認定被告有非法經
    營電子遊戲場業之行為。
　㈥按所謂「賭博」，乃以未知之不確定事實決定勝負、爭取財
    物輸贏而具有射倖性、投機性之行為（最高法院81年台非字
    第233號判決意旨參照）。經查，夾娃娃機於投幣至「保證
    取物」之價格前，能否順利夾取機臺內之物品，須靠個人之
    技巧，並非僅有具有射倖性、投機性之行為，自與賭博之定
    義未合。又本案機臺設有保證取物金額1,580元，此等消費
    模式本質上仍屬消費者以選物付費方式取得販售商品之對價
    取物模式，自不具有射倖性、投機性，即令在公仔紙盒上黏
    貼摸彩券，使顧客可能因而額外獲得兌換其他公仔之機會，
    然此與一般購買商品時所附帶之如「再來一支」等抽獎活動
    並無差異，該等銷售模式於一般社會通念及法律評價上並不
    會將之認具射倖性、投機性而評價為賭博行為，而係視為買
    賣行為之附帶部分，且該摸彩券亦在保證取物之範圍內，實
    無從認定被告有在公共場所或公眾得出入之場所賭博財物之
    行為。
　㈦綜上所述，本案證據尚有未足，無從依檢察官所提出之各項
    證據，而達於通常一般之人均不致有所懷疑，而得確信其為
    真實之程度，自不得以此遽入人罪。此外，復查無其他積極
    、具體確切之證據足資認定被告涉有檢察官所指之前揭犯行
    ，是因不能證明被告犯罪，自應為無罪判決之諭知。　
五、原審未予詳查，逕為被告有罪之判決，自有欠當。被告否認
    犯罪，為有理由，應由本院就此部分撤銷改判，並為被告無
    罪之判決。
據上論斷，應依刑事訴訟法第369條第1項前段、第364條、第301
條第1項，判決如主文。　　
本案經檢察官許智評提起公訴，檢察官劉俊杰到庭執行職務。　
中　　華　　民　　國　　111 　年　　6 　　月　　30　　日
                  刑事第十六庭  審判長法　官 劉嶽承
                                      法　官 廖紋妤
                                      法　官 王耀興　　
以上正本證明與原本無異。
不得上訴。
                                      書記官 蘇佳賢
中　　華　　民　　國　　111 　年　　6 　　月　　30　　日